台灣高等法院民事判決　九十年度重上字第一九六號
　　　上　訴　人　　癸○○
　　　被上訴人　　　乙○○○
　　　被上訴人　　　丙○○
　　　被上訴人　　　子○○○
　　　被上訴人　　　丁○○
　　　被上訴人　　　戊○○
　　　被上訴人　　　己○○
　　　被上訴人　　　壬○○
　　　被上訴人　　　庚○○
　　　被上訴人　　　辛○○
　　　被上訴人　　　甲○○
右當事人間請求確認合建法律關係存在事件，上訴人對於中華民國九十年三月九日臺
灣板橋地方法院八十八年度重訴字第三一六號第一審判決，提起上訴，本院判決如左
：
    主    文
上訴駁回。
第二審訴訟費用由上訴人負擔。
    事    實
壹、上訴人方面：
一、聲明：
    (一)原判決廢棄。
    (二)請求確認被上訴人甲○○、丙○○、乙○○○、子○○○、戊○○、己○○、
      辛○○、庚○○、壬○○、丁○○與上訴人癸○○，於民國（下同）七十五年
      六月廿八日，就被上訴人等提供之台北縣土城市○○○段大安寮小段一四二、
      一四三、一○三之二、一○三之三、一○三之八等地號土地約定之合建法律關
      係存在。
二、陳述：除與原判決記載相同者，茲引用外，補陳略稱：
    (一)本件訴訟標的係確認上訴人與被上訴人合建法律關係存在，乃「確認債之契約
      關係存在與否」，與被上訴人間共有關係無涉，無所謂以共有人全體為原告或
      被告，當事人始適格的問題。
    (二)原審以被上訴人曾向台北縣工務局建管課申請作廢，即遽論被上訴人業已交付
      土地使用同意書予上訴人。惟如何可僅憑被上訴人一單純申請作廢之舉即可推
      論上訴人已收受該土地使用同意書，有何證據可證明？又雙方合建契約第二條
      第二款後段雖有「並徵求甲方同意後將副本一份交甲方後始得申請建築執照」
      ，惟該等約定實乃基於尊重合建關係中之地主身分，非可解釋為建商須先交付
      設計圖後，地主方須交付使用同意書予建商，而事實上，被上訴人確未交付土
      地使用說明書予上訴人，致使上訴人無法依約申請建築執照及動工。
    (三)退萬步言之，縱上訴人曾收受前開土地使用同意書，然被上訴人解除權之行使
      亦不合法，蓋系爭合建契約約定解除權之行使，附有應先經調解之先行程序，
      有合建契約第十二條罰則第三款約定「為預防解除契約，如有違約時，雙方成
      立調解會調解解決。」本件合建未曾經雙方成立調解會調解，則被上訴人主張
      解除契約，顯然於法無據。
    (四)對證人江天盛證詞所為陳述：1.江天盛與被上訴人有親屬關係，本無具結義務
      ，所為證詞必有不實。2.江天盛並非系爭合建契約仲介人，七十六年亦無協調
      會召開。3.江天盛所謂「有正式解除」、「由地主解除系爭合建契約」、「有
      」將土地權利同意書交給癸○○等證詞，均不實在。
    (五)對證人翁新發證詞所為陳述：1.法官訊問八十二年八月間，北二高中和至新竹
      段通車後，有無受雙方委託斡旋原合建條件內容部分，證人所言實在，足證兩
      造間並無解除契約之情，否則地主代表丙○○何須另與證人接洽，傳達增建樓
      層數之意思。2.法官訊問系爭合建契約第十二條第三項內容，證人雖說不知道
      ，但此係證人礙於人情壓力，未盡吐實。3.法官訊問八十二年八月是由何人委
      託斡旋？證人證詞足證兩造間係就系爭契約洽談建築事宜。
貳、被上訴人方面：
一、聲明：
    (一)上訴駁回。
    (二)如受不利判決，准予供擔保免予假執行。
二、陳述：除與原判決記載相同者，茲引用外，補陳略稱：
    (一)按合建契約業己解除就確認合建法律關係存在，不論所確為債之契約，仍應就
      共有人提供共有土地與上訴人簽約合建之全體，依共有權訴訟為原告或被告，
      其當事人始為適格，本件共有人提供土地與上訴人簽定合建契約者，除被上訴
      人十人外尚有江清鎰、江清鑫、江清奇等十三人，其當事人自為不適格。
    (二)上訴人確實有交付土地使用同意書予上訴人，始於七十七年三月十四日解除合
      建契約後，於同年月廿日聯名向台北縣政府工務局提出申請作廢。本件上訴人
      未申請建築執照，肇因於無設計圖、未徵求並告知被上訴人之情，並非被上訴
      人未交付「土地使用同意書」所致。因此，上訴人違反系爭合建契約第二條第
      二款後段程序，未有申請建築執照，則台北縣政府無申請建築案可備查，自然
      也查不到土地使用同意書甚明。另七十七年七月廿日申請作廢雖九人，然甲○
      ○與江清鑫等九人是同房親，而己○○、壬○○、庚○○、己○○係另一房親
      ，於申請部分土地使用權同意書作廢，即可達到阻止上訴人申請建築執照目的
      ，無庸全體申請。
    (三)按解釋意思表示，應探求當事人之真意，不得拘泥於所用之辭句，民法第九十
      八條定有明文。系爭合建契約第十二條罰則第三項約定，此係兩造聽從仲介人
      江天盛建議，真意係為避免逕為契約解約而損及權益，兩造應先行調解之程序
      後，始得解除契約，而非在於調解會組織之成立，也非於其他調解機關之調解
      。從而，若有違約情事而雙方確實先經催告通知協商、調解，即認己踐行該約
      款之先行程序，而非以形式上調解會成立或要其他調解機關之調解。本件上訴
      人於七十五年六月廿八日簽定系爭合建契約後，即未與訴外人江天慶等人簽定
      合建契約後，於二年六個月期限內興建完工，亦未依契約所附第二圖興建，依
      前揭被上訴人所提林彥增律師事務所於七十六年六月廿二日以七十六年增律字
      第○二八號催告函內容，及上訴人於七十六年七月一委請蘇章巍律師事務所以
      七十六年委字第七六○一○號函知延展期限三個月等情，並嗣後上訴人代表許
      添錡及其弟弟兩人與被上訴人甲○○、丙○○、江清鎰，在江清鎰米店召開協
      調會調解，顯見上訴人於違約之後，兩造確曾就契約履行等各節，己有踐行協
      商、調解之程序，故上訴人陳稱被上訴人於解除契約前未依合建契約第十二條
      第三款雙方成立調解會調解，其行使解除權為不合法云云，應無理由。
    (四)系爭合建契約於七十五年六月廿八日簽立後，上訴人即將合建房屋事擱置不動
      ，業經被上訴人合法催告解約後，上訴人亦默認解約十多年，始提出異議。退
      步言之，上訴人謂大環境都市計劃己改變，按原有合建契約合建不符經濟效益
      ，兩造並會受到損害，則上訴人何以要求按原有合建契約合建？故本件情事變
      更，就兩造受到損害而言，上訴人乃損人不利己，違反權利濫用原則。
    (五)對證人翁新發證詞所為陳述：1.系爭合建契約有無解除契約，係兩造間的事，
      實與介紹人無涉，無庸仲介人斡旋置喙，被上訴人毋庸告知介紹人，從而以兩
      位證人不知情，亦不足證明本件未有解除事實。2.上訴人所謂「八二年八月間
      北二高中和至新竹段通車後，受二方委託斡旋原合建條件內容，擬由原蓋二樓
      改建成五樓或七樓」云云，被上訴人否認之，況證人單方於八十二年受上訴人
      委託與丙○○洽談上開情事，亦與本件無涉。系爭合建契約第十條第三款並無
      授權丙○○於解除合約後，得另與地主洽商改建五樓、七樓情事，故僅係個人
      行為，並不代表全體共有人。
    (六)對證人林宗吉證詞所為陳述：1.足證合建土地並無地上建物須要清除。2.被上
      訴人否認證人有受人情壓力。3.系爭合建契約，係兩造委託介紹人江天盛擬定
      ，關於合建契約內容、合建契約第十二條第三款雙方成立調解會，介紹人代表
      翁新發、林宗吉並不清楚。
       理      由
一、本件訴訟標的為確認上訴人與被上訴人合建法律關係存在，乃「確認債之契約關
    係存在與否」，與被上訴人間共有關係無涉，上訴人雖非以共有人全體為被告，
    其仍為適格之當事人，核先敘明。
二、本件上訴人起訴主張：江清鎰（已死亡，撤回起訴）、江清鑫、江清奇（以上二
    人未經上訴人起訴）及被上訴人甲○○、丙○○、乙○○○、子○○○、戊○○
    、己○○、辛○○、庚○○、壬○○、丁○○等十人，於七十五年六月二十八日
    提供渠等共有坐落台北縣土城市○○○段大安寮小段一四二、一四三、一０三之
    二、一０三之三及一０三之八等地號土地，與上訴人簽定土地合建契約，雙方約
    定由上訴人出資建造二層連棟式廠房，並於簽定合建契約之同時，上訴人依約給
    付被上訴人等合建之保證金新台幣  (下同)八百二十八萬六千元，惟被上訴人等
    以上訴人違反合建契約第二條第五款及第十一條為由，藉詞不履行前開合建契約
    ，致上訴人無法興建房舍，因上訴人並無被上訴人所指解約事由，亦無其他可歸
    責事由，故本件合建法律關係仍屬存在，以先位聲明訴請確定兩造間合建法律關
    係存在。退步言之，若兩造合建法律關係不存在，則上訴人前於合建契約簽約當
    日即七十五年六月二十八日，給付被上訴人等履約保證金八百二十八萬六千元，
    及以補貼款名義所為給付之六十萬元，因給付未達合建契約之目的，被上訴人等
    前收受之履約保證金，即係無法律上原因而獲利益，爰依民法第一百七十九條，
    以備位聲明訴請被上訴人甲○○給付上訴人四百四十四萬三千元，及其餘被上訴
    人給付上訴人四百四十四萬三千元，及均自七十五年六月二十八日起至清償日止
    之法定遲延利息。又因被上訴人等於契約簽定後未依合約第二條第八款規定清除
    地上物，以利上訴人規劃填土整地，亦未出具土地使用同意書予上訴人，致上訴
    人無法依約申請建築執照及動工，本件合建契約無法履行係可歸責於被上訴人事
    由所致，被上訴人等行使解除權，於法無據。又縱認上訴人違反契約第二條第五
    款及備註之約定，惟上訴人未曾收受被上訴人等解除契約之函文，兩造間之合建
    法律關係仍存在。另縱認被上訴人等曾對上訴人為解除契約之意思表示，惟依系
    爭合建契約第十二條第三款約定解除權之行使，附有應先經調解之先行程序，本
    件雙方未曾成立調解會調解，被上訴人主張解除權係不合法云云。
三、被上訴人則以：依合建契約第二條第五款約定施工期限上訴人應於契約成立之日
    起，再與訴外人江天慶、江燈燦、江長壽訂定合建契約後起算，限訂日曆天二年
    六個月全部興建完成，惟上訴人自七十五年六月二十八日簽訂合建契約後，迄至
    七十六年六月二十二日仍未與訴外人等簽定合建契約，亦不依契約備註所約定依
    照契約第二條第二項規定改以所附第二圖繼續合建（按第二圖係以被上訴人等土
    地合建即毋庸與訴外人江天慶等再簽合建契約），故被上訴人等委請林彥增律師
    代為通知上訴人應於函到之日起五日內前來協商，並依系爭合建契約履行，雖上
    訴人復委請蘇章巍律師函知被上訴人要求延長三個月期限處理，但仍未見上訴人
    履約，被上訴人等即委請李振祥律師於七十七年三月十四日通知上訴人，於函到
    之日為解除本件合建契約之意思表示，並沒收上訴人交付之保證金，上訴人嗣委
    託蘇章巍律師於七十七年三月二十一日以七七委字第七七００二號函知被上訴人
    前收受被上訴人解除契約函件等情，顯見兩造間合建契約法律關係業經解除契約
    而不存在，且依系爭合建契約第十二條第二項約定被上訴人得沒收上訴人所交付
    之保證金，上訴人先備位聲明之請求，於法無據。又上訴人自簽訂合建契約後即
    擱置不建，當時系爭土地上並無地上物，且於簽約時即行將土地使用權同意書交
    付上訴人，並無上訴人所稱違約之情事，且被上訴人行使解約權之前，曾以律師
    函通知上訴人前來協商，惟上訴人置之不理，拒組調解會解決，並非被上訴人不
    成立調解會調解，而法定解除權與意定解除權同意存在時，適用上並無先後順序
    或互相排斥之關係，被上訴人依法行使解除權，並無不合等語資為抗辯。
四、本件上訴人主張兩造於七十五年六月二十八日簽定合建契約，由被上訴人等提供
    共有坐落台北縣土城市○○○段大安寮小段一四二、一四三、一０三之二、一０
    三之三及一０三之八等地號土地，上訴人出資興建二層連棟式廠房，上訴人於簽
    約同時依約給付被上訴人保證金八百二十八萬六千元之事實，為兩造所是認，並
    有上訴人提出系爭合建契約書為證，依該契約第四條第一項約定：「乙方（指上
    訴人）應以每坪貳仟元計算合建面積四一四三坪計新臺幣捌佰貳拾捌萬陸仟元正
    ，作為保證金，於本契約成立同時，交予甲方（指被上訴人等）當面收訖，不另
    收據」，自堪信為真實。至於上訴人主張以補貼名義給付被上訴人六十萬元部分
    ，為被上訴人所否認，且未據上訴人提出證據以實其說，亦非兩造系爭契約約款
    所約定之事項，上訴人該部分之主張無堪憑採。被上訴人抗辯上訴人迄今尚未依
    系爭合建契約第二條第五款約定先與訴外人江天慶、江燈燦、江長壽簽定合建契
    約，並於簽定後以日曆天二年六個月興建完工，亦未依契約備註所載：「本約所
    附第三圖中之江天慶、江燈燦、江長壽部分無法與乙方即上訴人達成合建契約之
    簽訂時，雙方同意依照本約第二條第二項規定改以所附第二圖繼續合建」約定改
    以第二圖繼續合建之事實，雖上訴人以被上訴人等當時未清除地上物及出具土地
    使用權同意書，致上訴人無法依約申請建築執照及動工云云置辯，惟上訴人並不
    爭執簽定系爭合建契約後，未與訴外人江天慶等人簽定合建契約後，於二年六個
    月期限內興建完工，亦未依契約所附第二圖興建之事實，自堪信被上訴人抗辯該
    部分之事實為真正。本件兩造爭執要點在於被上訴人解除契約之合法性：被上訴
    人解除契約之意思表示是否到達上訴人？上訴人違約之事實是否可歸責於被上訴
    人？被上訴人有無依約清除地上物及出具土地使用權同意書予上訴人？被上訴人
    解除契約是否已依兩造簽定系爭合建契約第十二條第三款約定成立調解會調解解
    決之先行程序？
五、按給付有確定期限者，債務人自期限屆滿時起，負遲延責任。給付無確定期限者
    ，債務人於債權人得請求給付時，經其催告而未給付，自受催告時起，負遲延責
    任，民法第二百二十九條第一項、第二項前段定有明文。又兩造間系爭合建契約
    第十二條罰則第二項約定：乙方（指上訴人）若有違反本契約之約定者除將已交
    付保證金由甲方沒收外‧‧‧並解除本契約」。本件上訴人簽定系爭合建契約後
    未另與訴外人簽定合建契約並於期限內完工，亦未依契約所附第二圖興建之事實
    ，已如前述，被上訴人乃於七十六年六月二十二日委請林彥增律師事務所以七六
    年增律字第０二八號函催告上訴人於函到一個月內履行，業據其提出該催告函及
    上訴人於七十六年七月一日委請蘇章巍律師事務所以七六委字第七六０一０號函
    知已收受被上訴人前函，並請求延展履約期限三個月之函件為證，該履約事項雖
    未定給付期限，惟被上訴人已催告上訴人一個月內履行，縱或被上訴人同意上訴
    人延展期限三個月，上訴人亦於七十六年十月一日起負遲延責任，即有違約之情
    事，被上訴人乃依上開契約罰則約款，於七十七年三月十四日委請大眾法律事務
    所以眾法字第一三九號函通知上訴人，以函到之日為解除本件系爭合建契約之意
    思表示，同時表示沒收上訴人所交付之保證金八百二十八萬六千元，有被上訴人
    提出該解除契約函，及上訴人於七十七年三月二十一日委請蘇章巍律師事務所以
    七七委字第七七００二號函知被上訴人已收受該解約函之函件為證，復經證人即
    系爭合建契約之仲介江天盛於本院審理中到庭證稱：「 (問：系爭合建契約後來
    有無正式解除？) 有正式解除」、「(問：是由何人解除？)因為建商拖延太久，
    才由地主解除系爭合建契約」等語(見本院卷第五十九頁)，顯見上訴人於違約後
    ，被上訴人已定相當期間內催告上訴人依約履行，上訴人未於期限內履行即屬違
    約，被上訴人始依約解除本件合建契約，並沒收上訴人給付之保證金，於法有據
    。至於上訴人主張被上訴人於簽約後未即依約清除地上物及出具土地使用權同意
    書乙節，則為被上訴人所否認，上訴人無法舉證據以實其說，亦無法提出曾催告
    被上訴人履行之證明，且被上訴人因兩造間契約解除後，乃於七十七年七月二十
    日向台北縣政府工務局建管課申請將已交付之土地使用權同意書作廢，有卷附申
    請書及台北縣政府總收文單簽收回執可稽，上訴人主張其未履約興建係可歸責於
    被上訴人事由所致，不足採信，況上訴人與訴外人江天慶等人簽訂合建契約，亦
    與被上訴人是否清除地上物無涉，益徵係其臨訟飾卸之詞。至於上訴人一再聲稱
    係因被上訴人未交付土地使用同意書，致未依約興建云云，惟為被上訴人所否認
    ，且被上訴人確有交付土地使用同意書之事實，業經證人江天盛於本院審理中到
    庭證述無訛  (見本院卷第五十九頁)，況縱如上訴人所稱，被上訴人未交付土地
    使用同意書，上訴人亦應先依約提出房屋設計圖及圖說，並將副本交付予被上訴
    人，以便提出建築執照之申請，於提出申請時再請上訴人補提土地使用同意書即
    可，惟上訴人均未能舉證其曾提出設計圖及圖說，復未提出建築執照之申請，足
    證上訴人於簽約後確係擱置不建，其應負違約之責甚明，所辯係因被上訴人未提
    出土地使用同意書所致云云，顯係卸責之詞，殊無足取。
六、次按解釋意思表示，應探求當事人之真意，不得拘泥於所用之辭句，民法第九十
    八條定有明文。又兩造系爭合建契約第十二條罰則第三項約定：「為預防解除契
    約，如有違約時，雙方成立調解會調解解決。」，兩造係以合建契約內容事涉雙
    方權益重大，且於簽約後須投入相當之時間及資金，為避免兩造間因違約而遽為
    契約解除，致損及兩造權益，而約定於兩造有違約時，應先成立調解會調解解決
    ，當事人之真意係為避免逕為契約解約而損及權益，應先行調解之程序後，始得
    解除契約，而非在於調解會組織之成立，若有違約情事而確實先經協商、調解以
    避免遽行解除契約，即認已踐行該約款之先行程序，而非以形式上調解會成立為
    準。本件上訴人於七十五年六月二十八日簽定系爭合建契約後，即未與訴外人江
    天慶等人簽定合建契約後，於二年六個月期限內興建完工，亦未依契約所附第二
    圖興建，已如前述，依前揭被上訴人所提林彥增律師事務所於七十六年六月二十
    二日以七六年增律字第０二八號催告函所載：「‧‧‧(三)特委請貴律師代為通知
    合建人癸○○於函到之日起五日內前來協商‧‧‧」，及另提出上訴人於七十六
    年七月一日委請蘇章巍律師事務所以七六委字第七六０一０號函知延展期限三個
    月等情，顯見上訴人於違約之後，兩造確曾就契約履行等各節，有踐行協商、調
    解之程序，雖無形式上調解會之成立，但已有以調解、協商避免當事人逕行解除
    契約之實，故上訴人陳稱被上訴人於解除契約前未依合建契約第十二條第三款約
    定踐行調解先行程序，其行使解除權為不合法云云，顯非可採。
七、綜上所述，上訴人既違約在先，被上訴人合法行使解除契約權利在後，上訴人亦
    於七十七年三月二十一日委請蘇章巍律師事務所函知已收受被上訴人解約函，被
    上訴人解除契約之意思表示到達上訴人之時起，兩造間系爭合建法律關係即告消
    滅，上訴人以先位聲明訴請確認兩造間合建法律關係存在，為無理由。又依該合
    建契約第十二條罰則第二項約定上訴人若有違反契約時，被上訴人於解除契約之
    同時，並得將上訴人先前交付之保證金沒收，故上訴人爰依民法第一百七十九條
    規定，認被上訴人無法律上原因而獲利益為由，以備位聲明訴請甲○○給付上訴
    人四百四十四萬三千元，及其餘被上訴人給付上訴人四百四十四萬三千元，及均
    自七十五年六月二十八日起至清償日止之法定遲延利息，亦於法無據，自應駁回
    上訴人之訴，其於備位聲明為假執行之聲請，亦失所附麗，應併予駁回。原審因
    而為上訴人敗訴之判決，及駁回其備位聲明假執行之聲請，並無不合。上訴意旨
    指摘原判決不當，求予廢棄改判，為無理由，應予駁回。
八、本件事證已臻明確，兩造其餘主張及舉證，與本件判決結果無涉，毋庸一一審酌
    ，併予敘明。
九、據上論結，本件上訴為無理由，依民事訴訟法第四百四十九條第一項、第七十八
    條，判決如主文。
中　　　華　　　民　　　國　　九十一　　年　　　七　　　月　　　十六　　日
　　　　　　　　　　　　　　 　民事第二庭
　　　　　　　　　　　　　　　　　 審判長法　官　尤　豐　彥
　　　　　　　　　　　　　　　　　　　　 法　官　翁　昭　蓉
                                         法　官　魏  麗  娟
右正本係照原本作成。
如不服本判決，應於收受送達後二十日內向本院提出上訴書狀，其未表明上訴理由者
，應於提出上訴後二十日內向本院補提理由書狀（均須按他造當事人之人數附繕本）
上訴時應提出委任律師或具有律師資格之人之委任狀；委任有律師資格者，另應附具
律師及格證書及釋明委任人與受任人有民事訴訟法第四百六十六條之一第一項但書或
第二項（詳附註）所定關係之釋明文書影本。
中　　　華　　　民　　　國　　九十一　　年　　　七　　　月　　　十八　　日
　　　　　　　　　　　　　　　　　　　　 書記官　曾　瓊　安
附註：
民事訴訟法第四百六十六條之一（第一項、第二項）：
對於第二審判決上訴，上訴人應委任律師為訴訟代理人。但上訴人或其法定代理人具
有律師資格者，不在此限。
上訴人之配偶、三親等內之血親、二親等內之姻親，或上訴人為法人、中央或地方機
關時，其所屬專任人員具有律師資格並經法院認為適當者，亦得為第三審訴訟代理人
。
